【裁判字號】    96,易,3104
【裁判日期】    970326
【裁判案由】    詐欺
【裁判全文】
臺灣臺北地方法院刑事判決      九十六年度易字第三一○四號
公  訴  人  臺灣臺北地方法院檢察署檢察官
被      告  乙○○
選任辯護人  林永瀚律師
            張  權律師
上列被告因詐欺案件，經檢察官提起公訴（九十六年度偵緝字第
一八六二號），本院判決如下：
    主  文
乙○○幫助意圖為自己不法之所有，以詐術使人將本人之物交付
，處有期徒刑月，如易科罰金，以銀元佰元即新臺幣玖佰元
折算壹日，緩刑貳年。
    事  實
一、乙○○因經濟拮据，於民國九十五年一月初，見報紙分類廣
    告欄內刊登收購金融機構帳戶之廣告，遂撥打該廣告上之電
    話與真實姓名年籍不詳之成年男子聯絡，其預見提供己有金
    融機構帳戶之存摺、金融卡及密碼，有遭他人利用作為詐騙
    工具之可能，竟仍不違其本意，基於幫助詐欺取財之未必故
    意，於同年月三日某時許，向中國信託商業銀行民生分行，
    辦理其於九十四年十二月三十日在該行所開設帳號0000
    00000000號帳戶存摺、金融卡之掛失及補發後，旋
    即在臺北火車站，將該補發之存摺、晶片金融卡及密碼以新
    臺幣（下同）三千元之價格，售予該成年男子，該成年男子
    旋意圖為自己不法之所有，於九十五年一月七日（起訴書誤
    載為九十五年一月一日）上午十時許，在網路上向甲○○訛
    稱；須前往自動櫃員機匯款至指定帳戶辨認身分始能加入會
    員聊天，並將於第二次匯款時，返還前次匯入之同額款項云
    云，致甲○○信以為真，陷於錯誤，先後於同日上午十時十
    九分許、十時二十分許，及次日（即八日）晚間九時十一分
    許、九時十三分許、九時十四分許、九時十五分許，在臺南
    市○○路上中國信託商業銀行，以自動櫃員機陸續匯款三萬
    元、三萬元，及三萬元、三萬元、三萬元、一萬元（九十五
    年一月七日計匯款六萬元部分起訴書漏載，業據蒞庭檢察官
    於本院準備程序時當庭補充），至所指定前開乙○○之銀行
    帳戶，旋遭提領一空，嗣張世傑發覺受騙，報警循線查悉上
    情。
二、案經高雄市政府警察局移送臺灣士林地方法院檢察署呈請臺
    灣高等法院檢察署檢察長令轉臺灣臺北地方法院檢察署檢察
    官偵查起訴。
    理  由
壹、證據能力方面：
    本院資以認定本案犯罪事實之非供述證據（詳後述），查無
    違反法定程序取得之情形，依刑事訴訟法第一百五十八條之
    四反面規定，洵具證據能力，合先敘明。
貳、實體方面：
一、上揭事實，業據被告乙○○坦承不諱（見本院卷第五十九頁
    反面），核與被害人張世傑指證其因上網聊天遭詐騙，前後
    共匯款十六萬元至被告前開帳戶等情相符（見本院卷第五十
    六頁反面至第五十七頁），並有中國信託商業銀行九十五年
    十月二十六日中信銀集作0000000000九七號函檢
    附之帳號000000000000號帳戶開戶申請書、客
    戶開戶資料、印鑑卡、國民身分證影本（見臺灣臺北方法院
    檢察署九十五年度偵字第二二二五二號偵查卷第九頁、第十
    一頁證物袋）、中國信託商業銀行各項掛失止付、更換、查
    詢暨終止使用申請書影本（見臺灣臺北地方法院檢察署九十
    六年度偵緝字第一八六二號偵查卷第二十六頁）、中國信託
    商業銀行晶片卡各項業務申請書影本（見本院卷第四十頁）
    、中國信託商業銀行九十五年二月十日中信銀集作0000
    000000六八號函檢附之帳號00000000000
    0號帳戶歷史交易查詢（見臺灣士林地方法院九十五年度偵
    字第一○四六二號偵查卷第八頁、第十頁至第十四頁）、被
    害人提出之中國信託商業銀行客戶交易明細表影本（見同上
    第一○四六二號偵查卷第二十頁）在卷可稽。又一般人向金
    融機構開設帳戶，並無任何法令限制，若係用於存提款之正
    當用途，大可光明正大自行申請使用，而帳戶之用途係用來
    存提款項，一旦有人收集他人帳戶做不明使用，依一般常識
    認知，極易判斷乃係該隱身幕後之使用人基於使用別人之帳
    戶，存提款情形可不易遭人循線追查之考慮而為，自可產生
    與不法犯罪目的相關之合理懷疑，且依一般稍具知識之人，
    對於日常生活常見之不法之徒，利用他人帳戶以掩人耳目進
    行之不法行為中，最常見者不外乎詐騙他人錢財，而以帳戶
    作為犯罪工具，是存摺、金融卡及密碼等乃係個人重要物件
    ，一般人自不會任意交由他人保管，被告既可預見存褶、晶
    片金融卡及密碼等有關個人財產、身分之物品，淪落他人手
    中，極可能被利用為與詐騙有關之犯罪工具，雖無使用其帳
    戶者必然持以詐騙他人之確信，仍願交付來路不明之人使用
    ，顯然對於收受者縱以該帳戶作為不法詐騙使用，予以容認
    ，足見被告有幫助前揭成年男子利用其銀行帳戶詐欺取財之
    不確定故意及行為至明，是被告任意性自白與事實相符，應
    堪採信。綜上所述，本案事證明確，被告幫助詐欺取財犯行
    ，洵堪認定，應予依法論科。
二、論罪科刑：
  (一)被告行為後，刑法部分條文業於九十四年一月七日修正，同
    年二月二日公布，並於九十五年七月一日施行，修正後即現
    行刑法第二條第一項規定：「行為後法律有變更者，適用行
    為時之法律，但行為後之法律有利於行為人者，適用最有利
    於行為人之法律。」上開規定乃與刑法第一條罪刑法定主義
    契合，而貫徹法律禁止溯及既往原則，係規範行為後法律變
    更所生新舊法律比較適用之準據法，是刑法第二條本身雖經
    修正，但刑法第二條既屬適用法律之準據法，本身尚無比較
    新舊法之問題，應一律適用裁判時即修正後刑法第二條規定
    以決定適用之刑罰法律，合先敘明。而有關新舊法之比較，
    應就罪刑有關之共犯、連續犯、牽連犯加重等暨其他法定加
    減原因（如身分加減）與加減例等一切情形，綜其全部罪刑
    之結果而為比較（最高法院九十五年第八次刑事庭會議決議
    參照），並予整體之適用，不能割裂而分別適用有利之條文
    。然此所謂不能割裂適用，係指與罪刑有關之本刑而言，並
    不包括易刑處分在內，易刑處分係刑罰執行問題，既與罪刑
    無關，自應分別就新舊法所規定之有利不利為比較，而適用
    最有利於行為人之規定以定其易刑之折算標準（最高法院九
    十七年度臺上字第四六三號判決參照）。經查：
    1.刑法第三百三十九條詐欺罪法定刑罰金部分，依修正前刑
      法第三十三條第五款規定：「罰金：（銀元）一元以上」
      ，而銀元與新臺幣間之折算，依現行法規所定貨幣單位折
      算新臺幣條例規定，以銀元一元折算新臺幣三元；修正後
      刑法第三十三條第五款則規定：「罰金：新臺幣一千元以
      上，以百元計算之」，經比較新舊法之規定，修正後刑法
      第三十三條第五款所定罰金之最低數額，較之修正前提高
      ，自以修正前刑法第三十三條第五款規定有利於被告。
    2.罰金刑之加減，依修正前刑法第六十八條，僅加減其最高
      度，修正後刑法第六十七條則規定，其最高度及最低度同
      加減之。就減輕而言，因修正前刑法第六十八條規定罰金
      最低度不予減輕，較諸修正後刑法第六十七條規定罰金最
      低度亦予減輕之規定，修正後之規定較有利於被告。
    3.綜上各條文修正前、後之整體比較，就罰金刑減輕部分，
      修正後刑法第六十七條關於罰金刑減輕之規定，雖較有利
      於被告，但因刑法修正前，關於罰金刑之最低罰金數額僅
      為銀元一元，即令提高倍數並折算為新臺幣後，亦遠較刑
      法修正後之最低罰金數額（新臺幣一千元）為低，縱令修
      正前最低罰金數額依修正前刑法第六十八條未減輕，亦較
      修正後最低罰金數額適用修正後刑法第六十七條減輕後之
      金額為低，故整體觀察，仍以行為時之刑法規定較有利於
      被告。
    4.關於易科罰金之折算標準，依被告行為時刑法第四十一條
      第一項、罰金罰鍰提高標準條例第二條規定，係以銀元一
      百元、二百元或三百元，即新臺幣三百元、六百元或九百
      元折算一日；依修正後刑法第四十一條第一項，則係以新
      臺幣一千元、二千元或三千元折算一日，經比較新舊法，
      以被告行為時之法律對被告較為有利。
    5.修正前刑法第三十條規定：「幫助他人實行犯罪行為者，
      為幫助犯。雖他人不知幫助之情者，亦同。幫助犯之處罰
      ，得按正犯之刑減輕之」，修正後刑法第三十條則規定：
      「幫助他人犯罪者，為從犯。雖他人不知幫助之情者，亦
      同。從犯之處罰，得按正犯之刑減輕之」，此項修正僅文
      字用語上之修正，無關幫助犯成立要件之實質內容，且均
      得減輕其刑，不屬法律之變更，無比較新舊法之問題（最
      高法院九十五年第二十一次刑事庭會議決議參照）。
    6.犯罪在刑法前開修正施行前，而於施行後裁判，則其緩刑
      之宣告，應適用修正後刑法第七十四條之規定（最高法院
      九十五年第八次刑事庭會議決議參照），並無新舊法比較
      之問題，附此敘明。
  (二)按刑法上之幫助犯，係對於犯罪與正犯有共同之認識，而以
    幫助之意思，對於正犯資以助力，而未參與實施犯罪之行為
    者而言（最高法院八十八年度臺上字第一二七○號判決參照
    ）。被告基於幫助詐欺取財之未必故意，提供前揭帳戶之存
    摺、晶片金融卡及密碼予前開真實姓名年籍不詳之成年男子
    ，該成年男子以詐術向被害人詐取財物，並無證據證明被告
    有參與詐欺取財犯行之構成要件行為，故核被告所為，係犯
    刑法第三十條第一項前段、第三百三十九條第一項幫助詐欺
    取財罪。被告幫助該成年男子犯前開罪名，爰依刑法第三十
    條第二項規定，按正犯之刑減輕之。爰審酌被告提供帳戶予
    詐欺者使用，助長詐欺犯罪，且影響社會正常經濟交易安全
    ，並使犯罪之追查趨於複雜，惟其犯後終能坦承犯行，且已
    與被害人達成和解，尚具悔意，及其犯罪之目的、手段、智
    識程度、生活狀況、被害人所受之損害等一切情狀，量處如
    主文所示之刑，並諭知易科罰金之折算標準。又按中華民國
    九十六年罪犯減刑條例施行前，經通緝而未於九十六年十二
    月三十一日前自動歸案接受偵查、審判或執行者，不得依該
    條例減刑，中華民國九十六年罪犯減刑條例第五條定有明文
    。查被告係於上開減刑條例施行前之九十六年一月三日經臺
    灣臺北地方法院檢察署通緝，於該條例九十六年七月十六日
    施行後未自動歸案，迄同年七月二十一日始經警緝獲到案，
    有臺灣臺北地方法院檢察署通緝書、臺北縣政府警察局蘆洲
    分局通緝案件移送書、逮捕通知書、查捕逃犯作業查詢報表
    在卷可憑（見同上第一八六二號偵查卷第一頁、第七頁、第
    九頁），依上開說明，自不得予以減刑。末查，被告未曾因
    故意犯罪受有期徒刑以上刑之宣告，有臺灣高等法院被告前
    案紀錄表在卷足憑（見本院卷第六十一頁至第六十三頁），
    其因一時失慮，致罹刑典，犯後已知所省悟，並業與被害人
    達成和解，被害人亦願意原諒被告，有和解書在卷可佐（見
    本院卷第六十五頁），經此刑之宣告後，應知警惕信無再犯
    之虞，本院因認前開宣告之刑，以暫不執行為適當，併予宣
    告緩刑二年，用啟自新。
據上論斷，應依刑事訴訟法第二百九十九條第一項前段，刑法第
二條第一項前段、第三十條第一項前段、第二項、第三百三十九
條第一項、第七十四條第一項第一款，修正前刑法第四十一條第
一項前段，刑法施行法第一條之一第一項、第二項前段，修正前
罰金罰鍰提高標準條例第二條，現行法規所定貨幣單位折算新臺
幣條例第二條，判決如主文。
本案經檢察官江貞諭到庭執行職務
中    華    民    國  九十七  年    三    月  二十六  日
                          臺灣臺北地方法院刑事第十四庭
                              審判長法  官  宋松璟
                                    法  官  李家慧
                                    法  官  孫萍萍
上正本證明與原本無異。
如不服本判決，應於判決送達後十日內向本院提出上訴狀。
                                    書記官  林義盛
中    華    民    國  九十七  年    三    月  二十六  日
附錄論罪科刑法條：
刑法第三百三十九條
意圖為自己或第三人不法之所有，以詐術使人將本人或第三人之
物交付者，處五年以下有期徒刑、拘役或科或併科一千元以下罰
金。
以前項方法得財產上不法之利益或使第三人得之者，亦同。
前二項之未遂犯罰之。


司法院資訊處製作；財團法人民間司法改革基金會備份。
